【裁判字號】    99,親,46
【裁判日期】    991231
【裁判案由】    確認親子關係不存在
【裁判全文】
臺灣雲林地方法院民事判決                99年度親字第46號
原      告  黃源凱
被      告  黃宏益
            黃惠怡
兼上列二人
法定代理人  黃素雲
上列當事人請求確認親子關係不存在事件，本院於民國99年12月
21日言詞辯論終結，判決如下：
    主      文
原告之訴駁回。
訴訟費用由原告負擔。
    事實及理由
一、原告起訴主張：
  (一)被告黃素雲與原告之被繼承人黃明松於民國63年11月28日結
    婚，婚後育有訴外人黃源宗、黃源有及原告黃源凱3 人。嗣
    被告黃素雲無故離家，並在外結交男友進而發生性關係，自
    他人受胎，分別於85年9 月17日、88年7 月21日分娩生下被
    告黃宏益、黃惠怡，期間，被繼承人黃明松無從與被告黃素
    雲聯繫，更不知被告黃素雲已生下被告黃宏益、黃惠怡，迄
    95年間，黃明松以分居多年為由向法院訴請離婚，經本院於
    95年11月28日判決離婚確定。而黃明松於99年9 月4 日死亡
    ，原告聲請戶籍謄本，赫然發現被繼承人黃明松之記事欄內
    尚有被告黃宏益、黃惠怡2 人為其子女之記載，此有戶籍謄
    本3 份為證；經原告詢問後，得知被告黃宏益、黃惠怡係出
    生於黃明松與黃素雲婚姻關係存續間，故受婚生推定為黃明
    松之婚生子女，實則被告黃宏益、黃惠怡確實並非黃素雲自
    黃明松受胎所生，上開戶籍資料登記即屬不實，此等關係攸
    關父母與子女間繼承、扶養之法定權利義務至鉅，實有確認
    以除去其私法上地位不安狀態之必要。
  (二)按父母子女關係是否存在，不僅影響雙方之身分，且有關雙
    方因該身分而產生之法律關係，亦將隨之變動，故如有提起
    確認親子關係存在或不存在之訴之必要，可隨時提起確認之
    訴，此觀最高法院62年10月30日第3 次民庭庭推總會議決議
    (八)意旨即明。另「親子身分關係之是否存在，對於第三人之
    權利義務有所影響時，自應准許第三人提起確認親子關係是
    否存在之訴，以除去其私法上地位不安之狀態，不因該子女
    之父母是否死亡而受影響。」最高法院86年度台上字第2236
    號判決要旨足稽。又確認法律關係之訴，非原告有即受確認
    判決之法律上利益者，不得提起之，民事訴訴法第247 條第
    1 項前段定有明文。而所謂即受確認判決之法律上利益，係
    指因法律關係之存否不明確，致原告在私法上之地位有受侵
    害之危險，而此項危險得以對於被告之確認判決除去之者而
    言，故確認法律關係成立或不成立之訴，苟具備前開要件，
    即得謂有即受確認判決之法律上利益，縱其所求確認者為他
    人間之法律關係，亦非不得提起，亦有最高法院42年度台上
    字第1031號判例意旨可供參照。
  (三)本件原告之被繼承人黃明松與被告黃宏益、黃惠怡間並不具
    有真實血緣關係，然因戶籍登記資料之記載，由於被告黃素
    雲申報，戶政機關依民法第1063條規定將被告黃宏益、黃惠
    怡登記為原告之被繼承人黃明松之子女，致被告黃宏益、黃
    惠怡與原告同為被繼承人黃明松之子女暨同為繼承人，是原
    告之繼承權已有受侵害之虞，原告與被告黃宏益、黃惠怡之
    身分關係亦非明確而有不安之狀態，勢將影響雙方因該身分
    而生之法律關係，惟此種不安之狀態既得以確認判決除去，
    且原告不能提起他訴訟救濟，自應認原告有即受本件確認判
    決之法律上利益，原告自得提起本件確認之訴。
  (四)綜上，被告黃宏益、黃惠怡之生父既非原告之被繼承人黃明
    松，惟依戶籍資料之記載，被告黃宏益、黃惠怡之生父卻為
    黃明松，而被繼承人黃明松死亡時，繼承權之有無係以戶籍
    資料之記載為認定之依據，如是原告之繼承權顯有被侵害之
    危險，依上開說明，原告自得提起本件訴訟，並聲明：(1)請
    求確認被告黃宏益、黃惠怡非被告黃素雲與原告之被繼承人
    黃明松之婚生子女。(2)訴訟費用由被告負擔。
二、被告則以：被告黃宏益不能確定是否被告黃素雲與被繼承人
    黃明松所生，但肯定被告黃惠怡確實非被繼承人黃明松之親
    生子女。96年間，被告黃素雲為讓被告黃宏益、黃惠怡就學
    ，始徵得黃明松同意申報該2 人之戶籍，黃明松生前即已知
    悉被告黃素雲在外生下被告黃宏益、黃惠怡等語，資為抗辯
    。並聲明：駁回原告之訴，訴訟費用由原告負擔。
三、原告主張被告黃宏益、黃惠怡係訴外人黃明松與被告黃素雲
    婚姻關係存續中受胎所生之子女，惟被告黃宏益、黃惠怡與
    訴外人即原告之被繼承人黃明松間無親子關係存在，原告為
    訴外人黃明松之子，因被告黃宏益、黃惠怡與訴外人黃明松
    間親子身分關係存否不明確，致原告對於訴外人黃明松之法
    定繼承人地位不安定，而此不安定狀態僅得依確認判決予以
    除去，故有提起本件訴訟之確認利益等情，業據原告提出戶
    籍謄本、博微生物科技股份有限公司分子生物實驗室DNA 基
    因圖譜型別分析報告、DNA 親緣關係諮詢報告單等件為證，
    而被告黃素雲、黃宏益、黃惠怡固同意被告黃宏益、黃惠怡
    與黃明松間無親子關係存在，惟執前詞置辯。故本件之爭點
    即為原告為第三人是否得提起本件確認親子關係不存在之訴
    ？
四、本院之判斷：
  (一)按妻之受胎係在婚姻關係存續中者，依民法第1063條第1 項
    規定，推定其所生子女為婚生子女，受此推定之子女，惟受
    胎期間內未與妻同居之夫，得依同條第2 項規定以訴否認之
    ，如夫未提起否認之訴，或雖提起而未受有勝訴之確定判決
    ，則該子女在法律上不能不認為夫之婚生子女，無論何人，
    皆不得為反對之主張；妻之受胎係在婚姻關係存續中者，夫
    縱在受胎期間內未與其妻同居，妻所生子女依民法第1063條
    第1 項規定，亦推定為夫之婚生子女，在夫妻之一方依同條
    第2 項規定提起否認之訴，得有勝訴之確定判決以前，無論
    何人皆不得為反對之主張，自無許與妻通姦之男子出而認領
    之餘地，最高法院23年度上字第34 73 號、75年度台上字第
    2071號分別著有判例。而司法院大法官釋字第587 號解釋意
    旨謂：「子女獲知其血統來源，確定其真實父子身分關係，
    攸關子女之人格權，應受憲法保障。民法第1063條規定：『
    妻之受胎，係在婚姻關係存續中者，推定其所生子女為婚生
    子女。前項推定，如夫妻之一方能證明妻非自夫受胎者，得
    提起否認之訴。但應於知悉子女出生之日起，1 年內為之』
    。係為兼顧身分安定及子女利益而設，惟其得提起否認之訴
    者僅限於夫妻之一方，子女本身則無獨立提起否認之訴之資
    格，且未顧及子女得獨立提起該否認之訴時應有之合理期間
    及起算日，是上開規定使子女之訴訟權受到不當限制，而不
    足以維護其人格權益，在此範圍內與憲法保障人格權及訴訟
    權之意旨不符。最高法院23年度上字第3473號及同院75年度
    台上字第2071號判例與此意旨不符之部分，應不再援用」。
    前開解釋認前開兩則判例意旨，僅在子女本身無獨立提起否
    認之訴之資格部分不得再援用，其餘部分仍為有效存在。承
    此，凡被婚生推定之子女，在夫妻或子女依規定提起否認之
    訴，得有勝訴之確定判決以前，無論何人皆不得為反對之主
    張。窺究民法第1063條之立法意旨，係在早日確定法律上之
    親子關係，以期保護婚生子女之地位，此觀民事訴訟法第59
    0 條第1 項規定，繼承權被侵害之人就否認子女之訴，僅限
    於夫妻之一方係於法定起訴期間內或期間開始前死亡者始得
    提起甚明，應無允許第三人以有受確認判決之法律上利益為
    由，規避身分關係安定性之考量及附加法定期間之限制，提
    起確認親子關係不存在之訴（參見最高法院96年度台上字第
    2278號判決）。綜此，非夫妻之一方或該婚生子女，亦非前
    揭例外情形下繼承權被侵害之人，苟因身分關係不明致其權
    利義務受影響，而以他人間之親子血緣關係違反真實為由，
    提起確認親子關係不存在之訴者，自非法所許。
  (二)經查，原告之父即被繼承人黃明松與被告黃素雲於63年11月
    28日結婚，嗣於96年1 月19日登記離婚，被告黃宏益、黃惠
    怡既為被告黃素雲分別於85年9 月17日、88年7 月21日所生
    之子女，顯在黃明松與黃素雲於婚姻關係存續中所生，依法
    推定為黃明松與黃素雲之婚生子女等情，為原告所是認，被
    告亦不爭執，堪信為真正。又黃明松生前即已知悉被告黃宏
    益、黃惠怡非其親生子女一情，業據原告於本院自承稱：「
    （問：你父親生前是否知道這事？）知道，知道黃素雲在外
    有與他人生小孩，10幾年前我有聽我父親提起過，因為孩子
    出生要報戶口，戶政有寄通知來，那時他們並未離婚，我不
    曉得為何我父親不想處理。」「（問：你父親何時知道這件
    事？）不曉得，他可能不認識字，心裡可能有點不甘心，他
    會說他出去離家後就跟別人有小孩，我曾於1 、20年前聽過
    他這樣講，好像是我10幾歲的時候，說我母親出去跟別人有
    孩子。」此情與被告黃素雲於本院陳稱：我於96年間為小孩
    辦戶口時，有跟黃明松提過小孩要念書需要入戶口，黃明松
    有同意讓我入戶籍，叫我回去辦，但我自己在臺中就辦了等
    語相符。由此可知，原告自承黃明松於1 、20年前既已知悉
    被告黃素雲於其與黃明松婚姻關係存續期間與他人產下2 子
    ，且依黃素雲所述，黃明亦至遲於96年間已知悉該情，則被
    繼承人黃明松既已知悉被告黃宏益、黃惠怡出生之事實，惟
    其已逾民法第1063條第2 項所定之2 年除斥期間，仍未提起
    否認子女之訴，而被告黃宏益、黃惠始既依法推定為黃明松
    、黃素雲之婚生子女，而黃明松已逾法定除斥期間未提起否
    認子女之訴，且黃明松於99年9 月4 日死亡，此有戶籍謄本
    可憑，並未在法定起訴期間內或期間開始前死亡，依據上述
    規定及判例意旨，被告黃宏益、黃惠怡與黃明松之婚生子女
    地位即告確定，任何人皆不得再為反對之主張，原告自不得
    主張其繼承權受侵害而提起本件否認子女之訴。是原告雖起
    訴請求確認被告黃宏益、黃惠始與黃明松間之親子關係不存
    在，然無論原告之主張是否屬實，亦無法除去被告黃宏益、
    黃惠怡與黃明松間法定親子關係存在之狀態。從而，原告提
    起本件確認親子關係不存在訴訟，應無即受確認判決之法律
    上利益，顯然欠缺權利保護之必要，為無理由，自應予駁回
    。
  (三)至原告提出最高法院86年度台上字第2236號判決，主張實務
    上允許第三人提起確認親子關係是否存在之訴，不因子女之
    父母是否死亡而受影響等語。惟查，前開判決並未慮及民事
    訴訟法第590 條第1 項所定之條件限制，況倘毫無限制允許
    第三人任意提起確認他人間之親子關係不存在之訴，將使民
    事訴訟法第590 條第1 項之規定成為具文外，亦漠視直接當
    事人間之本意，甚至嚴重影響親子關係之安定性，本院自不
    受前開判決之拘束，附此敘明。
五、綜上所述，民法第1063條規定之立法意旨，係在早日確定法
    律上之親子關係，以期保護婚生子女之地位，雖身分關係之
    真實性有一定之價值存在，然若無期間限制，於子女出生後
    任何時間，甚至數10年後，第三人均得提起確認親子關係不
    存在之訴，則對該婚生子女之人格發展至為不利，更影響周
    遭親友與該婚生子女互動之關係。準此，鑒於親子關係專屬
    性，為期維持法秩序之安定，被告黃宏益、黃惠怡既經法律
    推定為訴外人黃明松之婚生子女，原告自無由起訴請求確認
    被告黃宏益、黃惠怡與訴外人黃明松間親子關係不存在。從
    而，本件原告之訴為無理由，應予駁回。
六、本件事證業臻明確，兩造其餘主張、陳述及所提證據，核與
    判決結果不生影響，爰不另論述，併此敘明。
七、據上論結，原告之訴為無理由，依民事訴訟法第78條，判決
    如主文。
中    華    民    國    99    年    12    月    31    日
                  家事法庭  法  官  曾鴻文
以上正本係照原本作成。
如對本判決上訴，須於判決送達後20日之不變期間內，向本院提
出上訴狀（須附繕本）。並繳納上訴費用新臺幣4,500元。
中    華    民    國    99    年    12    月    31    日
                            書記官  廖千慧

司法院資訊處製作；財團法人民間司法改革基金會備份。
